【裁判字號】    98,易,1171
【裁判日期】    981119
【裁判案由】    毀損
【裁判全文】
臺灣板橋地方法院刑事判決              98年度易字第1171號
公  訴  人  臺灣板橋地方法院檢察署檢察官
被      告  丁○○
選任辯護人  廖大鵬律師
上列被告因毀損案件，經檢察官提起公訴（98年度調偵字第584
號），本院判決如下：
    主  文
丁○○無罪。
    理  由
一、公訴意旨略以：被告丁○○係聯鑫工程顧問股份有限公司（
    下稱聯鑫公司）之負責人，而鉅嘉投資開發有限公司（下稱
    鉅嘉公司）之負責人黃世龍，於民國96年4 月（起訴書誤載
    為3 月）間持丁○○簽發之本票向本院聲請准許強制執行，
    經本院以96年度票字第4564號裁定准許，詎丁○○意圖損害
    鉅嘉公司之債權，於96年7 月2 日前揭裁定送達後，即將受
    強制執行之際，於96年10月29日分別將其所有聯鑫公司股份
    5 萬、10萬、14萬1500股移轉予不知情之乙○、甲○○及丙○○，而處分其財產，致鉅嘉公司無法就前揭股份為強制執
    行而受有損害。案經鉅嘉公司訴請臺灣板橋地方法院檢察署
    檢察官偵辦。因認被告丁○○涉犯刑法第356 條損害債權罪
    嫌云云。
二、按犯罪事實應依證據認定之，無證據不得認定犯罪事實；不
    能證明被告犯罪者，應諭知無罪之判決，刑事訴訟法第154
    條第2 項、第301 條第1 項前段分別定有明文。而事實之認
    定，應憑證據，如未能發現相當證據，或證據不足以證明，
    自不能以推測或擬制之方法，以為裁判基礎，最高法院40年
    台上字第86號判例意旨足資參照。再按告訴人之告訴，係以
    使被告受刑事訴追為目的，是其陳述是否與事實相符，仍應
    調查其他證據以資審認。最高法院52年度台上字第1300號判
    例意旨可資參照。又刑法第356 條損害債權罪之成立，除以
    債務人於將受強制執行之際，有毀壞、處分或隱匿其財產之
    客觀行為為要件外，尚須行為人（債務人）於行為時主觀上
    已明知其將受強制執行，且有損害債權人債權之意圖（犯意
    ）為要件，此觀諸該條規定自明；如欠缺上開主觀犯意，行
    為人即不為罪。
三、本件公訴人認被告丁○○涉有損害債權之犯行，無非係以：
    被告坦承有將其所有之聯鑫公司股份5 萬股、10萬股及14
    萬1500股分別移轉予案外人乙○、甲○○、丙○○之事實；
    告訴人之指訴；卷附本院96年度票字第4564號裁定及確
    定證明書各1 份、財政部臺北市國稅局（下稱臺北市國稅局
    ）證券交易稅一般代徵稅額繳款書3 份等件，資為論罪依據
    。
四、訊據被告固坦承曾於96年3 月15日簽發面額為新臺幣（下同
    ）800 萬元、到期日為96年3 月15日之本票1 紙（下稱系爭
    本票）予鉅嘉公司收執，嗣鉅嘉公司持上開本票向本院聲請
    准許強制執行，經本院簡易庭於96年4 月26日以96年度票字
    第4564號裁定系爭本票得強制執行（下稱系爭本票裁定），
    且其已將上開聯鑫公司股份移轉予乙○、甲○○、丙○○等
    事實，惟堅詞否認有何損害債權之犯行，辯稱：伊於96年6
    、7 月間即與乙○、甲○○、丙○○等人簽立協議書（乙○
    、甲○○部分，分別由乙○之夫尹可倫、甲○○之夫蔡正忠
    代為簽名），約定將上開聯鑫公司股份移轉予乙○等3 人，
    以做為乙○等3 人投資被告所經營之博宇電漿科技股份有限
    公司（下稱博宇公司）虧損之賠償，當時伊還不知道有系爭
    本票裁定，系爭本票裁定是寄存在伊以前的戶籍地，沒有寄
    到伊當時的住所（戶籍地），所以伊沒有收到該裁定，處分
    聯鑫公司股份不是為了要損害鉅嘉公司的債權，是照約定賠
    償乙○等人的損失，伊是在96年8 、9 月間，告訴人對伊提
    出民事訴訟，伊委任律師處理時，才知道有系爭本票裁定存
    在等語。經查：
  (一)被告曾因投資糾紛而於96年3 月15日簽發系爭本票予鉅嘉公
    司收執，鉅嘉公司於96年4 月23日持上開本票向本院聲請准
    許強制執行，經本院簡易庭於96年4 月26日以96年度票字第
    4564號裁定系爭本票得強制執行之事實，業據被告坦承不諱
    ，並有被告於93年9 月30日簽立之承諾書、被告與鉅嘉公司
    於95年8 月4 日簽立之承諾協議書各1 份、系爭本票1 紙（
    以上均影本，見臺灣板橋地方法院檢察署97年度他字第3424
    號偵查卷〈下稱他字卷〉第115-117 頁）及本院96年度票字
    第4564號民事卷宗影本附卷可稽，堪認屬實。
  (二)再查，乙○之夫尹可倫曾於93、94年間以乙○名義投資被告
    所經營之博宇公司50萬元，94、95年間尹可倫向被告要求若
    博宇公司虧錢要由被告負責，被告有答應，雙方曾提到要將
    聯鑫公司股份轉讓給乙○作為保證，但未提到何時要移轉股
    份，嗣被告於96年6 月份左右和尹可倫協商要將聯鑫公司股
    份移轉給乙○之事，並於96年6 月9 日由尹可倫代以乙○名
    義與被告簽立協議書，約定被告將其所有之聯鑫公司股份5
    萬股轉讓予乙○作為保證，俟雙方能將博宇公司或聯鑫公司
    股份變現後，先歸還乙○原投資本金50萬元，再將餘款歸還
    被告，若售出款不足乙○原投資額時，乙○不得再向被告追
    討餘款等語；又甲○○之夫蔡正忠曾於92、93年之前以甲○○名義投資博宇公司100 萬元，94、95年間被告向蔡正忠承
    諾如果博宇公司取得執照後還是營運不佳，會把投資原價買
    回或尋求他人來買，後因博宇公司取得執照1 年多營運仍無
    起色，被告遂於96年6 、7 月間向蔡正忠提及要以移轉聯鑫
    公司股份作為保障之事，蔡正忠同意後，即於96年7 月19日
    代以甲○○名義與被告簽立協議書，約定被告將其所有之聯
    鑫公司股份10萬股轉讓予甲○○作為保證，俟雙方能將博宇
    公司或聯鑫公司股份變現後，先歸還甲○○原投資本金100
    萬元，再將餘款歸還被告，若售出款不足甲○○原投資額時
    ，甲○○不得再向被告追討餘款等語；另丙○○曾於94年之
    前投資博宇公司235 萬元，於96年間被告請蔡正忠轉告丙○○要以聯鑫公司股份轉移之方式作為投資保障之事，丙○○
    同意後，於96年7 月19日與被告簽立協議書，約定被告將其
    所有之聯鑫公司股份14萬1500股轉讓予丙○○作為保證，俟
    雙方能將博宇公司或聯鑫公司股份變現後，先歸還丙○○原
    投資本金235 萬元，再將餘款歸還被告，若售出款不足丙○○原投資額時，丙○○不得再向被告追討餘款等語；後被告
    於96年10月29日向臺北市國稅局繳納上開聯鑫公司股份轉讓
    予乙○、甲○○、丙○○之證券交易稅，繳款書上「買賣交
    割日期」均記載為「96年10月29日」等事實，業經證人乙○
    、尹可倫、甲○○、蔡正忠、丙○○等人於本院審理時分別
    具結證述明確，復有協議書、臺北市國稅局證券交易稅一般
    代徵稅額繳款書各3 份（以上均影本，見他字卷第195-197
    、206-208 頁）在卷可憑，足認被告於96年6 月9 日、96年
    7 月19日即已分別與尹可倫（以乙○名義）、蔡正忠（以甲○○名義）及丙○○達成轉讓上開聯鑫公司股份之合意，並
    簽立轉讓股份之協議書。
  (三)公訴人雖主張被告係於96年7 月2 日收受系爭本票裁定，知
    悉自己將受強制執行云云，並以系爭本票裁定送達證書、確
    定證明書（均附於本院96年度票字第4564號民事卷宗影本內
    ）為證。惟查，被告原設籍臺北市○○區○○街600 巷118
    號5 樓，嗣於96年5 月16日遷入臺北縣三峽鎮○○街43巷7
    號11樓，而本院簡易庭囑託郵政機關送達系爭本票裁定後，
    郵政機關於96年6 月22日將該裁定送達被告原戶籍地臺北市
    信義區○○街600 巷118 號5 樓（已非送達當時之戶籍地）
    ，因送達時未獲會晤應受送達人（被告）本人，亦無得受領
    文書之同居人或受僱人，即將該裁定寄存於臺北市政府警察
    局信義分局吳興街派出所，本院簡易庭並逕依民事訴訟法第
    138 條第2 項規定，以寄存之日起經10日（即96年7 月2 日
    ）為送達之日，然迄98年6 月15日為止被告仍未至吳興街派
    出所領取系爭本票裁定之事實，有臺北市政府警察局信義分
    局98年6 月15日北市警信分刑字第09831438900 號函暨所附
    領取記錄影本、被告戶籍謄本各1 份（見本院卷第21-22 、
    44頁）及前開送達證書、確定證明書在卷可考，是被告實際
    上既未收受（領取）系爭本票裁定，自不得因該裁定曾於96
    年6 月22日寄存於吳興街派出所，及該本票裁定確定證明書
    上記載「（該裁定）於96年7 月2 日送達，業經96年7 月16
    日確定」等語，即認被告於96年6 、7 月間已知悉有系爭本
    票裁定存在，主觀上明知自己將受強制執行。
  (四)又被告固曾於97年10月16日檢察官偵訊時供稱：「（問：本
    件板橋地方法院96年度票字第4564號裁定，是否在96年7 月
    2 日送達給丁○○？）我那邊是辦公大樓，那邊有管理員，
    管理員收到後有簽收，管理員之後會拿給我，我不清楚管理
    員簽收的日期。」、「（問：提示民事裁定確定書，上載97
    年7 月2 日送達，有無意見？）沒有。」云云（見他字卷第
    155 頁）；然系爭本票裁定於97年6 月22日送達臺北市○○
    區○○街600 巷118 號5 樓時，並非由大樓管理員代為收受
    ，而是寄存於吳興街派出所，本院簡易庭所核發之裁定確定
    證明書係逕以寄存之日起經10日為送達之日，已如前述，是
    被告所稱管理員有簽收並轉交系爭本票裁定，該裁定係於97
    年7 月2 日送達云云，顯與事實不符，並不足採。另告訴人
    雖曾於本院審理時指稱：被告於臺灣高雄地方法院檢察署96
    年度他字第7345號案件（下稱前案）偵查中，即自承在96年
    5 月間就已經知道本票裁定的事情云云（見本院98年10月22
    日審判筆錄）；惟前案偵查卷內所附96年11月7 日檢察事務
    官詢問筆錄係記載：「（檢察事務官）問：有無在96年3 月
    收受告訴人之本票裁定？」、「（丁○○）答：有。」（見
    臺灣高雄地方法院檢察署96年度他字第7345號偵查卷第85頁
    ），此經本院調取前案卷宗查閱明確，而本院簡易庭係於96
    年4 月26日始為系爭本票裁定，前已敘明，被告顯無於96年
    3 月間即收受該本票裁定之可能，故被告於前案檢察事務官
    詢問時供稱其在96年3 月收受系爭本票裁定云云，與事實顯
    不相符，不足採信，告訴人依據被告上開不實之供述，指稱
    被告在96年5 月間即已知悉系爭本票裁定存在，亦不足採。
五、綜上所述，公訴人所提出之證據不足證明被告於96年6 、7
    月間即知悉系爭本票裁定之存在，則被告起意將上開聯鑫公
    司股份轉讓予乙○、甲○○、丙○○，及與尹可倫（以乙○
    名義）、蔡正忠（以甲○○名義）、丙○○簽立協議書，達
    成轉讓上開聯鑫公司股份之合意時，既不知本院簡易庭已為
    系爭本票裁定，自己將受強制執行，自難認定被告有明知其
    將受強制執行，仍基於損害鉅嘉公司債權之意圖而處分財產
    （轉讓聯鑫公司股份予乙○、甲○○、丙○○等人）之主觀
    犯意。至被告於96年10月29日向臺北市國稅局繳納上開聯鑫
    公司股份轉讓予乙○、甲○○、丙○○之證券交易稅，並在
    繳款書上將「買賣交割日期」記載為「96年10月29日」，僅
    係其依照協議書約定而為之後續處理動作，亦難遽認其有基
    於損害鉅嘉公司債權之意圖而處分財產之主觀犯意。又除告
    訴人鉅嘉公司之指訴外，公訴人並未提出其他證據證明被告
    有上開損害債權之主觀犯意，依上說明，公訴人所舉之證據
    尚不足以證明被告確犯公訴人所指之損害債權罪。此外，復
    查無其他積極證據足資認定被告確有公訴人所指之上開犯行
    ，既不能證明被告犯罪，揆諸前開法條之規定，依法自應為
    被告無罪之諭知。
據上論斷，應依刑事訴訟法第301 條第1 項前段，判決如主文。
本案經檢察官王家春到庭執行職務。
中    華    民    國    98    年    11    月    19    日
                      刑事第十八庭  法  官  楊筑婷
如不服本判決應於收受本判決後10日內向本院提出上訴書狀，並
應敘述具體理由，如未敘述上訴理由者，應於上訴期間屆滿後20
日內補提理由書狀於本院（均須按他造當事人之人數附繕本）「
切勿逕送上級法院」。
                                    書記官  林怡君
中    華    民    國    98    年    11    月    19    日


司法院資訊處製作；財團法人民間司法改革基金會備份。
